臺灣高等法院高雄分院民事判決　九十二年度重上字第八一號
　　　上　訴　人　丙○○
　　　訴訟代理人　盧俊誠律師
　　　被 上訴 人　甲○○
　　　　　　　　　乙○○
　　　共　　　同
　　　訴訟代理人　鍾義律師
當事人間請求回復原狀事件，上訴人對於民國九十二年七月十七日臺灣高雄地方法院
九十一年度訴字第三一五○號第一審判決提起上訴，本院於九十三年五月十九日言詞
辯論終結，判決如下：
    主    文
上訴駁回。
第二審訴訟費用由上訴人負擔。
    事實及理由
一、上訴人主張：伊與被上訴人乙○○原係父子關係，乙○○自幼由伊兄黃永璋收養
    。伊於民國六十八年六月二十九日提供所有坐落高雄市○鎮區○○段一五二０地
    號土地（下稱系爭土地），與訴外人朱安雄合資興建地下一層、地上十層之「萬
    年大廈」（下稱系爭大廈），伊將分配所得之房屋贈與包括乙○○在內之五名子
    女，伊則保留分得房屋之基地所有權應有部分（下稱系爭基地），而由乙○○及
    其他子女按年分別繳納使用系爭基地之租金。乙○○因伊贈與而取得系爭大廈中
    如附表所示十四間房屋（下稱系爭房屋），就系爭基地與伊成立租賃關係，伊於
    系爭房屋出賣時依法享有優先承買權，詎乙○○未通知伊而於九十一年九月十三
    日將系爭房屋以新台幣（下同）一百餘萬元之價格廉售予被上訴人甲○○，依土
    地法第一百零四條第二項規定，被上訴人間之買賣契約不得對抗伊，為此提起本
    件訴訟，求為判決：(一)確認上訴人就系爭房屋之優先承買權存在。(二)被上訴人甲
    ○○應將系爭房屋之所有權移轉登記塗銷，回復為被上訴人乙○○所有。(三)被上
    訴人乙○○回復取得系爭房屋之所有權後，於上訴人給付一百萬元之同時，應協
    同將系爭房屋之所有權移轉登記為上訴人所有。(四)願供擔保請准宣告假執行。
二、被上訴人則以：乙○○取得系爭房屋並非上訴人所贈與，且乙○○亦未與上訴人
    有租賃關係存在，上訴人對系爭房屋自無優先承買權等語，資為抗辯。
三、原審判決上訴人全部敗訴，上訴人不服，上訴聲明：(一)原判決廢棄。(二)確認上訴
    人就系爭房屋有優先購買之權利。(三)被上訴人甲○○應將系爭房屋之所有權移轉
    登記塗銷，回復為被上訴人乙○○所有。(四)被上訴人乙○○回復取得系爭房屋之
    所有權後，於上訴人給付三百三十萬元之同時，應協同將系爭房屋之所有權移轉
    登記為上訴人所有。被上訴人則聲明：上訴駁回。
四、經查上訴人於六十八年六月二十九日提供系爭土地與訴外人朱安雄合資興建系爭
    大廈，協議分配合建之房屋，上訴人將合建受分配之房屋以被上訴人乙○○及訴
    外人黃光龍、黃光淦、黃光滿及丁○○等五人之名義為原始起造人。七十年間完
    工後，系爭房屋係以乙○○名義為所有權人，於七十年間辦理第一次所有權登記
    ，上訴人則保留受分配房屋之基地所有權應有部分。嗣乙○○未通知上訴人而於
    九十一年九月十三日將系爭房屋以三百三十萬元出賣予被上訴人甲○○，並已辦
    理所有權移轉登記；及乙○○為上訴人之子，自幼由黃永璋收養之事實，有土地
    暨建物登記謄本、建物登記簿謄本、使用執照及戶籍謄本附卷可稽，並為兩造所
    不爭，堪信為真實。
五、按承租人之房屋出賣時，基地所有權人有依同樣條件優先購買之權，為土地法第
    一百零四條第一項所明定。故須對於基地有租賃關係之存在，基地所有權人始得
    主張優先購買。本件上訴人依上開規定主張對系爭房屋有優先購買權，被上訴人
    則以前開情詞置辯，是兩造爭點首應審酌者為：乙○○與上訴人間就系爭基地有
    無租賃關係存在一節。
六、經查：
　(一)按當事人就其主張有利於己之事實，應負舉證之責。上訴人主張其與乙○○間就
    系爭基地有租賃關係，為乙○○所否認，被上訴人即應就此有利於己之事實，負
    舉證責任。上訴人雖舉黃光淦、黃光滿及丁○○於原審及本院分別證述上訴人於
    合建房屋完工後，有向渠等言明每名子女每年固定繳付租金予上訴人等語，惟依
    證人黃光淦另證述：「（問：約定租金是兄弟姊妹分別談或一起談？）是系爭大
    樓蓋好拿到使用執照時，我父親跟我們兄弟姊妹一起講的，但乙○○例外，因為
    他當時不住在高雄，我父親可能有跟他的養父（指黃永璋）講。」（見原審卷第
    三四四頁）；及證人丁○○另證述：「（問：是否曾經有幫黃永璋轉交租金給上
    訴人？）有的，我親手交是二次，後來我父親搬進分給乙○○的其中一間房屋住
    ，我父親有向我伯父黃永璋說，要以房租來抵地租，以後我伯父就不用再付地租
    給他了，我父親從七十六年那時候般進去四七之一號五樓。」、「（問：你父親
    何時向你們說每年要給付十萬元租金給他？）是在大樓蓋好的時候，當時黃永璋
    也在場，．．那時乙○○人在國外．．」（見本院卷第六０至六一頁），足證上
    訴人於合建房屋完工後，與黃光淦、丁○○等人約定每年由上訴人向每名子女固
    定收取租金時，乙○○人在國外，並未在場；縱認上訴人就系爭基地有收租情事
    ，亦係由黃永璋交付租金，並由黃永璋與上訴人洽談繳租方式。且乙○○係於四
    十年八月二十五日出生，於系爭房屋完工時，早已成年，無須由其養父黃永璋代
    理與上訴人訂立租賃契約。而租賃契約為債之關係，房屋出租人非必須為房屋所
    有人，乙○○既否認其與上訴人間就系爭基地有約定支付租金之契約存在，上訴
    人復未能舉證證明黃永璋係代理乙○○而與其約定支付租金，則黃永璋與上訴人
    間就系爭基地縱有支付租金之約定，僅屬黃永璋與上訴人間之約定，難謂係黃永
    璋代理乙○○所為，對於乙○○自不生效力。是上訴人主張其與乙○○間就系爭
    基地有租賃關係，即屬無據。
  (二)又按土地及其土地上之房屋同屬一人所有，而僅將土地或僅將房屋所有權讓與他
    人，或將土地及房屋同時或先後讓與相異之人時，土地受讓人或房屋受讓人與讓
    與人間或房屋受讓人與土地受讓人間，推定在房屋得使用期限內，有租賃關係。
    民法第四百二十五條之一第一項前段固定有明文。惟須以土地及其土地上之房屋
    同屬一人所有，且有土地或房屋之讓與，始有上開規定之適用。查系爭房屋係以
    被上訴人乙○○為原始起造人，並辦理建物第一次所有權登記，並非由上訴人讓
    與移轉登記予乙○○，有系爭房屋登記謄本附卷可稽，系爭房屋自屬乙○○原始
    取得，上訴人主張系爭基地及系爭房屋原同為其所有，系爭房屋係其讓與乙○○
    ，其與乙○○間有上開民法第四百二十五條之一第一項前段推定在房屋得使用期
    限內有租賃關係規定之適用云云，並不足採。至上訴人雖另主張其提供系爭土地
    與他人合建房屋，約定以被上訴人乙○○為系爭房屋之原始起造人，並辦理建物
    第一次所有權登記，系爭房屋係其贈與乙○○云云。惟按不動產物權，依法律行
    為而取得，非經登記，不生效力，民法第七百五十八條定有明文。故不動產之贈
    與，必須為移轉之登記。查上訴人提供系爭土地與他人合建房屋，縱曾與乙○○
    約定以其所受分配之系爭房屋贈與乙○○，惟系爭房屋建造完成後，係登記為乙
    ○○原始取得，並非登記為上訴人所有，再由上訴人移轉登記予乙○○，則上訴
    人與乙○○間就系爭房屋既無物權讓與行為，自與上開民法第四百二十五條之一
    第一項前段規定不符。上訴人執該項規定主張其與乙○○間就系爭基地有租賃關
    係存在云云，即非可採。
七、綜上所述，上訴人與系爭房屋所有人乙○○間並無租賃關係存在，其對系爭房屋
    自難謂有優先購買權。從而，上訴人本於土地法第一百零四條第一項之規定，請
    求判決：(一)確認其對於系爭房屋有優先承買權存在。(二)被上訴人甲○○應將系爭
    房屋之所有權移轉登記塗銷，回復為被上訴人乙○○所有。(三)被上訴人乙○○回
    復取得系爭房屋之所有權後，於上訴人給付三百三十萬元之同時，應協同將系爭
    房屋之所有權移轉登記為上訴人所有，即非正當，應予駁回。原審為上訴人敗訴
    判決，理由雖不相同，但結果相同，仍應予維持。上訴意旨指摘原判決不當，求
    予廢棄改判，非有理由，應予駁回。又本件事證已臻明確，兩造其餘攻擊防禦方
    法及所舉證據，於本件判決結果不生影響，毋庸逐一論述之必要，併此敘明。
八、據上論結：本件上訴為無理由，依民事訴訟法第四百四十九條第二項、第七十八
    條，判決如主文。
中　　　華　　　民　　　國　　九十三　　年　　　六　　　月　　　二　　　日
                                            民事第三庭
　　　　　　　　　　　　　　　　　　　　　　　　　　　　審判長法官　張國彬
　　　　　　　　　　　　　　　　　　　　　　　　　　　　　　　法官　鄭月霞
                                                              法官　徐文祥
正本係照原本作成。
如對本判決上訴，須於判決送達後二十日內向本院提出上訴狀，其未表明上訴理由者
，應於上訴後二十日內向本院提出上訴理由書（均須按他造當事人之人數附繕本）。
上訴時應提出委任律師或具有律師資格之人之委任狀，並依附註條文規定辦理。
中　　　華　　　民　　　國　　九十三　　年　　　六　　　月　　　二　　　日
　　　　　　　　　　　　　　　　　　　　　　　　　　　　法院書記官　黃富美
附註：
民事訴訟法第四百六十六條之一：對於第二審判決上訴，上訴人應委任律師為訴訟代
理人，但上訴人或其法定代理人具有律師資格者，不在此限。
上訴人之配偶、三親等內之血親、二親等內之姻親，或上訴人為法人、中央或地方機
關時，其所屬專任人員具有律師資格並經法院認適當者，亦得為第三審訴訟代理人。
；第一項但書及第二項情形，應於提起上訴或委任時釋明之。
